最高法院民事判決　　　　　　　九十六年度台上字第一九四號
上　訴　人　台灣土地銀行股份有限公司台中分公司
法定代理人　丁 ○ ○
訴訟代理人　陳 建 勛律師
被 上訴 人　甲○○○
　　　　　　丙 ○ ○
　　　　　　乙 ○ ○
共　　　同
訴訟代理人　蕭 顯 榮律師
上列當事人間請求損害賠償事件，上訴人對於中華民國九十五年
九月十三日台灣高等法院台中分院第二審更審判決（九十五年度
重上更(一)字第七號），提起上訴，本院判決如下：
    主  文
上訴駁回。
第三審訴訟費用由上訴人負擔。
    理  由
本件被上訴人主張：伊及第一審共同原告宋淑芬（已確定）暨訴
外人宋瑞東等五人（下稱宋瑞東等五人），因繼承被繼承人宋森
藤所有台中市○區○○段五四之一０地號等三筆土地，經台中市
政府徵收，台中市政府於民國八十年五月十七日將土地補償費新
台幣（下同）九百九十八萬四千零八十一元，提存於台灣台中地
方法院（下稱台中地院）提存所，款項由代理國庫之上訴人收款
保管。伊於九十年三月間出具委任書，委任第一審共同被告李睿
杰（已確定）向台中地院提存所辦理領取上揭提存款事宜，伊並
未交付印章予李睿杰或授權其代刻。李睿杰所領發票人為「保管
公共設施保留地財物保管專戶」系爭支票，為確保權利人即伊取
得該徵收土地補償費，乃以平行線支票記名受款人為伊並禁止背
書轉讓之方式簽發，上訴人之主辦人張建忠、會計張宜民及主管
邱良作（下稱張建忠等三人）竟將系爭支票記載之「禁止背書轉
讓」塗銷，致伊權益受侵害，上訴人自應與之負連帶損害賠償責
任等情。爰依民法第一百八十五條第一項前段、第一百八十八條
第一項前段之規定，求為命上訴人與李睿杰連帶給付伊七百十七
萬三千一百元，及自九十年七月二十六日至清償日止法定遲延利
息之判決（未繫屬本院者，不予論述）。
上訴人則以：「戶名：代理國庫保管公共設施保留地財物保管專
戶，帳號：０二八四０之二」，乃伊為辦理代理國庫兌付中央政
府各機關專戶存管款項事宜，在內部自行開設之操作帳戶，並非
中央政府機關專戶存管款項之帳戶，系爭支票並非國庫支票，亦
非國庫專戶存款支票，伊為發票人，本得任意決定是否為禁止背
書轉讓之記載，或將已印製禁止背書轉讓之記載予以塗銷，悉屬
票據權利人行使權利之範疇。次依八十九年七月七日修正之國庫
專戶存款支票使用須知，亦規定存款機關簽發國庫專戶存款支票
，「得」為而非「應」為禁止背書轉讓之記載，且該須知未盡事
宜，得參照票據法規定辦理。可知伊受託辦理各機關專戶款項之
支付事宜，本得給付現金或以簽發支票方式支付，又未限制應為
禁止背書轉讓之記載。伊依代理國庫金融機構兌付法院提存金代
存單作業要點之規定，驗對核准機關人員印鑑及代存單背面法院
指定之代理人李睿杰之身分證明文件及「國庫存款收據代備查簿
聯」無誤後，予以兌付，並未違反相關作業規定等語，資為抗辯
。
原審以：被上訴人於九十年三月十日，出具委任書委任李睿杰向
台中地院提存所聲請領取該院八十年度存字第八五五號由台中市
政府為被上訴人提存之徵收補償費手續，李睿杰嗣於同年月二十
一日代理被上訴人向台中地院提存所聲請領取，經該所查核相關
文件准予領取後，於同年月二十八日發給李睿杰「國庫存款收款
書」一紙，李睿杰於同日持向上訴人領取由其所簽發、票號00
00000、發票日為九十年三月二十八日、帳號０二八四０之
二、面額九百五十六萬四千一百三十五元，受款人為被上訴人及
宋淑芬之保管公共設施保留地財物保管專戶支票，其正面印有禁
止背書轉讓等字句，經上訴人之受僱人張建忠等三人蓋印鑑於其
上，並將上開字句畫二線以示刪除，李睿杰並未將系爭支票交付
予被上訴人，而於同年月二十九日將系爭支票存入其在上訴人設
立之第000000000000號帳戶內，提示付款轉帳完畢
等事實，為兩造所不爭，復有國庫存款收款書、台中市政府府
地用字第三七三六三號函、取回提存物請求書、空白訴訟代理委
任書及系爭支票等件影本為證，堪信為真實。按直轄市或縣（市
）主管機關應於國庫設立土地徵收補償費保管專戶，保管因受領
遲延、拒絕受領或不能受領之補償費，不適用提存法之規定。第
一項未受領補償費保管辦法，由中央主管機關定之。土地徵收條
例第二十六條第一項前段、第四項定有明文。是由直轄市或縣市
主管機關轉發之公共設施保留地徵收補償費，應屬國庫支出。而
中央銀行依國庫法第二條第一項規定為國庫之代理機關，其就此
公共設施保留地補償費之提存保管事宜，委由上訴人總行辦理，
有台灣土地銀行總行七十八年十二月八日總開管字第二一九四七
號函、中央銀行國庫局七十八年十一月十日台央庫字第九一一
號函附卷可稽，復據中央銀行國庫局以九十二年三月三十一日台
央庫字第０九二００一九八九二號函覆無訛。宋瑞東等五人因繼
承宋森藤所有之上揭三筆土地，被台中市政府徵收，台中市政府
於八十年間將補償費九百九十八萬四千零八十一元提存於台中地
院提存所，並依土地徵收條例第二十五條規定及台中地院函通知
宋瑞東等五人領取前開補償費，有前揭台中市政府等文件附卷足
稽。此亦應為上訴人總行受中央銀行就台灣省政府徵收公共設施
保留地之提存保管事務契約委託之範圍，上訴人亦基於代理國庫
金融機構之身分而簽發系爭支票。又國庫支票包含中華民國國庫
支票及國庫專戶存款支票，此觀中央銀行國庫局八十五年七月三
日台央庫通存字第二三五號函及財政部國庫署八十五年六月十
八日台庫發字第八五一八七九五九五號函即明。上訴人就其受委
託核發系爭公共設施保留地徵收補償費，縱另設代理國庫保管公
共設施保留地財物保管專戶，但其為支付補償費提存款所簽發支
票之性質，仍為國庫專戶存款之支票，仍屬國庫支付，自應適用
國庫法之規定。國庫關於現金、票據、證券之出納、保管、移轉
及財產之契據等保管事務，除法律另有規定外，以中央銀行為代
理機關。八十八年六月三十日中央銀行委託上訴人總行辦理國庫
事務契約第一條約定：「甲方（即中央銀行）委託乙方（即上訴
人總行）辦理國庫事務，乙方應依中央銀行委託金融機構辦理國
庫事務要點之規定辦理，並遵守國庫法、國庫法施行細則及財政
部或甲方所頒之其他相關規定」。再依九十年仍有效之國庫集中
支付作業程序第四十七條第一項規定：「國庫支票為便於管理，
於票面一律加印平行線二道及禁止背書轉讓標識」、第二項第四
款規定：「除前項三款規定外，凡簽發國庫支票金額在五萬元以
上者，不得註銷平行線；十萬元以上者，不得註銷平行線外，並
不得註銷禁止背書轉讓標識」。另前開財政部國庫署函亦明示：
「中華民國國庫支票之禁止背書轉讓之記載，係依國庫集中支付
作業程序第四十七條之規定辦理，而國庫專戶存款支票亦比照辦
理國庫支票…」，系爭支票既屬國庫支票，自不得撤銷禁止背書
轉讓之記載，洵堪認定。次按因故意或過失，不法侵害他人之權
利者，負損害賠償責任。違反保護他人之法律，致生損害於他人
者，負損害賠償責任。又數人共同不法侵害他人之權利者，連帶
負損害賠償責任。民法第一百八十四條第一項前段、第二項前段
、第一百八十五條第一項分別定有明文。本件系爭支票係記名受
款人為被上訴人及宋淑芬，並記載禁止背書轉讓之平行線支票，
依上所述，不得撤銷禁止背書轉讓之記載；復依票據法第三十條
第二項、第一百三十九條第一、三項、第一百四十四條規定，記
載禁止背書轉讓之平行線支票僅得於記名者即支票之受款人於銀
錢業者帳戶兌現，無法提領現款，亦無法由他人帳戶兌現，上訴
人代理國庫為發放前述補償費之機關，本應盡善良管理人之注意
義務，注意各項相關規定之適用，而其受僱人張建忠等三人竟率
將系爭支票上「禁止背書轉讓」之記載塗銷，顯有過失。再者，
系爭支票為「代理國庫保管公共設施保留地財物保管專戶」支票
，依「國庫專戶存款支票使用須知」規定，存款機關簽發國庫專
戶存款支票應加蓋全部原留印鑑。系爭支票原留印鑑及簽發者為
張建忠等三人及經辦謝永光，如撤銷禁止背書轉讓，亦應由上開
四人加蓋全部原留印鑑始生效力。系爭支票僅蓋張建忠等三人印
鑑，即逕將「禁止背書轉讓」之記載塗銷，其塗銷禁止背書轉讓
之記載，顯非合法。上訴人之受僱人疏未注意該禁止背書轉讓塗
銷於法不符，仍任令李睿杰背書後轉入其在上訴人所設之上開帳
戶進而侵占入己，上訴人之受僱人此舉顯有過失。而上訴人之受
僱人前開過失，與被上訴人之損害間有相當因果關係，洵堪認定
。上訴人依民法第一百八十八條規定應負僱用人之連帶賠償責任
，而上訴人與李睿杰間則為不真正連帶債務。從而被上訴人依侵
權行為法則訴請上訴人給付七百十七萬三千一百元，及加計法定
遲延利息，為有理由，應予准許。因而將第一審所為上訴人勝訴
之判決一部廢棄，改命上訴人給付被上訴人七百十七萬三千一百
元及加給法定遲延利息，並諭知上訴人與李睿杰任何一方清償者
，他方在該清償範圍內免除清償責任，經核於法洵無違誤。上訴
論旨，徒就原審證據取捨、認定事實及解釋契約之職權行使，指
摘原判決不當，求予廢棄，非有理由。
據上論結，本件上訴為無理由。依民事訴訟法第四百八十一條、
第四百四十九條第一項、第七十八條，判決如主文。
中　　華　　民　　國　九十六　年　　一　　月　二十五　日
                      最高法院民事第七庭
                          審判長法官  劉　延　村
                                法官  劉　福　來
                                法官  黃　秀　得
                                法官  吳　謀　焰
                                法官  李　寶　堂
      本件正本證明與原本無異
                                      書  記  官
中　　華　　民　　國　九十六　年　　二　　月　　六　　日
                                                      V
